臺灣高等法院民事判決　　　　　　　　　　　　　　九十二年度上字第一０九一號
　　上　訴　人　丙○○
　　　　　　　　戊○○
　　　　　　　　乙○○○即黃.
　　　　　　　　甲○○
　　　　　　　　丁　○
　　　　　　　　庚○○
　　　　　　　　己　○
　　共　　　同
　　訴訟代理人　黃景安律師
　　複 代理 人　丁俊文律師
　　被 上訴 人　台北市七星農田水利會
　　法定代理人　陳益榮
　　訴訟代理人　鄭洋一律師
　　複　代理人　李文欽律師
右當事人間返還土地等事件，上訴人對於中華民國九十二年八月二十六日臺灣士林地
方法院九十二年度重訴字第二○九號第一審判決提起上訴，本院於九十三年五月四日
言詞辯論終結，判決如左：
    主      文
上訴駁回。
第二審訴訟費用由上訴人負擔。
    事實及理由
一、被上訴人起訴主張：上訴人等之被繼承人黃八於民國（下同）四十二年間向伊承
    租伊所有坐落台北市○○區○○段二小段七○○號如原判決附圖所示斜線部分土
    地，面積二千一百九十五平方公尺之部分池塘（下稱系爭土地），嗣後乾涸變成
    陸地，伊依法於七十七年四月廿七日發函終止該租賃關係，該租賃關係已因而消
    滅。嗣黃八於八十二年一月十七日死亡，上訴人雖於八十二年間訴請確認兩造間
    就系爭土地之租賃關係存在，惟經判決確定認定雙方之租賃關係已因伊於七十七
    年四月廿七日發函合法終止，而不存在，是以，上訴人等七人自七十七年四月廿
    七日起於其上設置工作物、種植農作物等，即屬無權占有伊所有系爭如附圖斜線
    所示部分之土地，致使伊受有相當於租金之損害，伊自得請求上訴人等給付自八
    十七年四月一日起至土地交還日止，依土地法第一百零五條準用第九十七條規定
    之法定租金計算標準計算之不當得利，或相當於租金之損害賠償金額。爰依民法
    第七百六十七條所有權之法律關係、及同法第一百七十九條不當得利與第一百八
    十四條第一項前段侵權行為請求權競合之法律關係，訴請上訴人(一)應連帶將系爭
    土地之地上物拆除，及將土地騰空交還予伊，並自九十二年五月廿四日起至土地
    交還之日止，按月給付新台幣（下同）六十一萬六千零三十七元。(二)應連帶給付
    伊三千六百萬三千三百十五元，並自九十二年五月廿四日起至清償日止，按週年
    利率百分之五計付之利息。並陳明願供擔保，宣告假執行（原審判命上訴人拆除
    地上物返還土地，並應連帶給付三百六十萬零三百五十七元及自九十二年五月廿
    四日起算之法定遲延利息，暨自九十二年五月廿四日起至土地交還之日止，按月
    給付六萬一千六百零三元，並駁回被上訴人其餘之訴，被上訴人就其敗訴部分，
    未據聲明不服，此部分已告確定；另上訴人僅就給付損害金超過二萬二千九百三
    十二元本息部分，及自九十二年五月二十四日起按月給付損害金超過三百八十二
    元二角部分，提起上訴，故上訴人連帶給付損害金二萬二千九百三十二元本息部
    分，及自九十二年五月二十四日起按月給付損害金三百八十二元二角部分，亦已
    告確定）。被上訴人於本院為駁回上訴之聲明。
二、上訴人則以：兩造於八十二年間就租賃關係是否存在開始涉訟，迄九十一年底最
    高法院判決才告確定，之後被上訴人又於九十二年二月二十四日以存證信函催告
    伊等返還利益，故在九十二年底前伊等乃係「善意」（不知無法律上原因），之
    前農獲之蔬果已供自己食用完盡，縱受有利益也已不存在，依民法第一百八十二
    條第一項規定亦免負返還或償還價額之責任。又被上訴人請求不當得利，尚須斟
    酌基地位置、工商業繁榮之程度、承租人利用基地之經濟價值及所受利益等，並
    與鄰地租金相比較，以為決定，並非必達申報總地價年息百分之十，而伊等之被
    繼承人黃八自四十二年起承租被上訴人所有系爭土地，從事耕作種植蔬菜，約定
    每年地租稻谷三百六十四台斤，稻谷之收購價每公斤為二十一元，每年之租谷折
    合現金為四千五百八十六元四角，黃八於租賃關係終止後，未將系爭土地返還被
    上訴人，則被上訴人因伊等之遲延給付，而所得請求之損害金，應為相當於兩造
    所約定之租谷，即每年租谷三百六十四台斤，折合現金為四千五百八十六元四角
    ，五年共計二萬二千九百三十二元，原判決依土地法第一百零五條準用同法第九
    十五條之規定按土地申報地價百分之一計算不當得利之金額，尚有違誤等語，資
    為抗辯。而聲明廢棄原判決命上訴人給付損害金超過二萬二千九百三十二元本息
    部分，及自九十二年五月二十四日起按月給付損害金超過三百八十二元二角部分
    ，並駁回被上訴人在原審此部分之訴。
三、被上訴人主張：上訴人等之被繼承人黃八於四十二年間向伊承租伊所有之系爭土
    地，面積二千一百九十五平方公尺，原為池塘，嗣後乾涸變成陸地，伊依法於七
    十七年四月廿七日發函終止該租賃關係，該租賃關係已因而消滅，嗣黃八於八十
    二年一月十七日死亡，上訴人雖於八十二年間訴請確認兩造間就系爭土地之租賃
    關係存在，惟經判決確定認定雙方之租賃關係已因伊於七十七年四月廿七日發函
    合法終止，而不存在，業據被上訴人提出系爭土地登記謄本為證（見原審卷第一
    一○頁之一），並經原審調閱原法院八十二年度訴字第一七六號租佃爭議事件歷
    審案卷查明屬實；而系爭土地為上訴人等人占用種植季節性蔬菜及幾株蕃石榴、
    幾欉竹筍，亦經原審會同兩造履勘現場屬實，製有勘驗筆錄可憑，暨經原法院於
    八十二年度訴字第一七六號租佃爭議事件（下稱系爭租佃爭議事件）時，會同地
    政事務所人員勘測屬實，亦有該案八十二年七月十二日製作之勘驗筆錄、測量成
    果圖在卷可憑（見原審卷第七二、七三、七五至七八頁）；復為上訴人所不爭執
    ，被上訴人之主張，自堪信為真實。
四、被上訴人又主張：上訴人無權占有系爭土地，伊得依土地法第一百零五條準用第
　　九十七條規定之法定租金計算標準計算相當於租金之損害賠償金額，請求上訴人
　　給付自八十七年四月一日起至土地交還日止，相當於租金之損害金等語。上訴人
    則以前開情詞置辯。經查：
  (一)按無權占有他人土地、房屋，可能獲得相當於租金之利益，為社會通常之觀念（
    最高法院六十一年台上字第一六七五號判例參照）。又無權占有他人所有土地，
    致所有人無法對土地為使用收益處分，即使土地所有人受有相當於租金之損害。
    本件上訴人自八十二年一月十七日起共同無權占有系爭土地，則被上訴人依民法
    侵權行為規定，請求上訴人連帶給付自八十七年四月一日起至九十二年三月三十
    一日止之相當於租金之損害金，及自九十二年五月二十四日起至返還土地之日止
    ，按月給付（被上訴人就此部分未為連帶請求）損害金，自屬有據
  (二)次按「按建築房屋之基地租金，依土地法第一百零五條準用同法第九十七條規定
    ，以不超過該土地申報價額年息百分之十為限，而該條所謂土地價額，依土地法
    施行法第二十五條規定，係指法定地價而言。又法定地價，依土地法第一百四十
    八條規定，係指土地所有權人依土地法所申報之地價，在平均地權條例施行區域
    ，當係指土地所有權人於地政機關舉辦規定地價或重新規定地價之時，於公告申
    報地價期間內自行申報之地價而言，未於該期間內申報者，則應以公告地價百分
    之八十為其申報之地價。」（最高法院七十五年度台上字第三七八號裁判意旨參
    照）。又所謂年息百分之十為限，乃指基地租金之最高限額而言，並非必須照申
    報價額年息百分之十計算之，且尚須斟酌基地之位置，工商繁榮程度、使用人利
    用基地之經濟價值、所受利益，彼等關係及社會感情等情事，以為決定。復按「
    侵權行為賠償損害之請求權，以受有實際上之損害為成立要件。故侵權行為賠償
    之標準，應調查被害人實際上之損害如何，以定其數額之多寡。租賃關係消滅後
    ，承租人仍占有租賃物致出租人受有損害者，出租人得請求賠償之金額，並不限
    於原定租金之數額，亦不受法定最高租額之限制，而得據實請求賠償」（最高法
    院八十二年度台上字第一八七四號判決參照）。本院審酌系爭土地地目為「建」
    ，面積二千九百一十五平方公尺，坐落於台北市○○○路○段一五九巷內，現均
    供農作使用，忠孝東路上有五至六線公車行駛，距離捷運昆陽站約五百公尺，附
    近並有國小、國中等學校及市場、醫院等公共場所，生活機能方便，交通多元便
    捷，此經原審履勘現場屬實，製有勘驗筆錄可稽，並有原法院審理系爭租佃爭議
    事件會同地政事務所人員勘測所得之複丈成果圖、系爭土地登記謄本各一件附卷
    可憑（見原審卷第七二、七三、七五至七八頁）。惟被上訴人自承系爭土地原為
    池塘，嗣後乾涸變成陸地，目前則呈凹陷狀態，系爭土地坐落位置雖屬市區繁榮
    之地帶，然事實上非供建築房屋使用，其所得利用之經濟價值極低，則上訴人因
    而所能獲得之利益自然不高，是認本件相當於租金之損害金請求，以該土地申報
    價額年息百分之一為當。上訴人抗辯應以原租約約定之租谷，即每年三百六十四
    台斤，折合現金為四千五百八十六元四角，計算損害金，自不足採。經查，系爭
    土地自八十六年七月至八十八年七月之公告地價均為二萬九千八百七十三元、八
    十九年七月迄今之公告地價則為三萬一千七百元，有被上訴人提出之系爭土地之
    公告現值及公告地價一覽表在卷可憑（見原審卷第十八頁），故被上訴人請求上
    訴人連帶給付自八十七年四月一日起至九十二年三月三十一日止，相當於租金之
    損害金計三百六十萬零三百五十七元（計算式詳如附表一），及自九十二年五月
    二十四日起至返還土地之日止，按月給付損害金六萬一千六百零三元（計算式詳
    如附表二），亦屬有據。被上訴人逾此數額之損害金請求，則為無理由。
五、綜上所述，被上訴人主張：上訴人無權占有系爭土地，為可採。上訴人抗辯：相
    當於租金之損害金，應以原約定之租谷為計算標準，為不可採。從而，被上訴人
    依民法第一百八十四條第一項前段、第一百八十五條第一項前段規定，請求上訴
    人連帶給付三百六十萬零三百五十七元，及自九十二年五月二十四日起至清償日
    止，按週年利率百分之五計算之法定遲延利息，並自九十二年五月二十四日起至
    返還土地之日止，按月給付被上訴人六萬一千六百零三元，為有理由，應予准許
    。原審判命上訴人如數給付，並依兩造之聲請，以供擔保為條件為准、免假執行
    之宣告，核無不合。上訴意旨指摘原判決不當，求予廢棄改判，為無理由，應予
    駁回。
六、本件關於相當於租金之損害金請求，業依侵權行為之法律關係為被上訴人部分勝
    訴之判決，則被上訴人併依不當得利之法律關係為同一請求，即無審究之必要，
    附此敘明。
據上論結，本件上訴為無理由，爰為判決如主文。
中　　　華　　　民　　　國　　九十三　　年　　　五　　　月　　 十八 　　日
                                民事第十七庭
                                    審判長法  官　黃  騰  耀
                                          法  官　楊  絮  雲
                                          法  官　許  文  章
正本係照原本作成。
如不服本判決，應於收受送達後二十日內向本院提出上訴書狀，其未表明上訴理由者
，應於提出上訴後二十日內向本院補提理由書狀（均須按他造當事人之人數附繕本）
上訴時應提出委任律師或具有律師資格之人之委任狀；委任有律師資格者，另應附具
律師資格證書及釋明委任人與受任人有民事訴訟法第四百六十六條之一第一項但書或
第二項（詳附註）所定關係之釋明文書影本。
中　　　華　　　民　　　國　　九十三　　年　　　五　　　月　　 十九 　　日
　　　　　　　　　　　　　　　　　　　　　書記官  李  明  昇
附註：
民事訴訟法第四百六十六條之一（第一項、第二項）：
對於第二審判決上訴，上訴人應委任律師為訴訟代理人。但上訴人或其他法定代理人
具有律師資格者，不在此限。
上訴人之配偶、三親等內之血親、二親等內之姻親，或上訴人為法人、中央或地方機
關時，其所屬專任人員具有律師資格並經法院認為適當者，亦得為第三審訴訟代理人
。
附表一：
┌─────────┬─────────┬─────────────┐
│請　求　之　期　間│相當於租金之損害金│　計　　　算　　　式　　　│
├─────────┼─────────┼─────────────┤
│八十七年四月一日起│　　　　　　　　　│29873(元)×80%×2915　　　│
│至八十九年六月三十│0000000元　│(平方公尺)×1%÷12×27　　│
│日止，計二十七個月│　　　　　　　　　│(元以下捨去)　　　　　　　│
├─────────┼─────────┼─────────────┤
│八十九年七月一日起│　　　　　　　　　│31700(元)×80%×2915　　　│
│至九十二年三月三十│0000000元　│(平方公尺)×1%÷12×33　　│
│一日止，計三十三個│　　　　　　　　　│　　　　　　　　          │
│月　　　　　　　　│　　　　　　　　　│　　　　　　　　　　　　　│
├─────────┴─────────┴─────────────┤
│總計損害金為0000000元　　　　　　　　　　　　　            │
└─────────────────────────────────┘
附表二：
３１７００（元）×８０％×２９１５（平方公尺）×１％÷１２＝６１６０３
（元以下捨去）
